臺灣臺北地方法院民事判決　　　　　　　　94年度訴字第28號
原　　　告　　台鳳股份有限公司
法定代理人　　甲○○○
訴訟代理人　　王坤成律師
被　　　告　　新祥記工程股份有限公司
兼法定代理人　乙○○
共　　　同
訴訟代理人　　張和怡律師
上列當事人間請求返還所有物事件，本院於民國94年 7月26日言
詞辯論終結，判決如下：
    主      文
被告新祥記工程股份有限公司應將台北縣政府捌伍淡建字第肆貳
玖號建照執照正本及附表所示之文件返還原告。
原告其餘之訴駁回。
訴訟費用由被告新祥記工程股份有限公司負擔。
    事實及理由
一、原告起訴時原僅以乙○○為被告，嗣乙○○抗辯係為新祥記
    股份有限公司（下稱新祥記公司）向原告領取如主文所示文
    件後，原告乃追加新祥記公司為被告，經核原告上開追加與
    民事訴訟法第255條第1項第7款之規定相符，且符合紛爭解
    決一次性之促進訴訟原則，應予准許，合先敘明。
二、原告主張：其領有座落於台北縣淡水鎮○○○段224、225、
    226之 1、227之1、227之12、228之1、228之2地號，及台北
    縣淡水鎮○○○段251、251之1地號等9筆土地經台北縣政府
    工務局核發之 85淡建字第429號建築執照在案，由於原告於
    民國92年 8月15日委請被告新祥記公司，擔任上開建築執照
    之承造人，遂於同年 8月22日委請任職於新祥記公司之被告
    乙○○辦理承造人變更手續，並交付如附表所示之文件及前
    述建築執照正本（下稱系爭文件）予被告乙○○，被告乙○
    ○簽名時並未表明其係代理被告新祥記公司之意旨，顯見原
    告與被告乙○○間應有委任關係，倘被告乙○○所言其「係
    代表新祥記公司前去簽收本件系爭文件」係可採，則其代理
    收受系爭文件之法律上效果，自應歸屬被告新祥記公司。詎
    被告新祥記公司與被告乙○○於嗣後均未完成受託辦理之事
    項，原告乃於93年7月12日以台北郵局第39支局926號存證信
    函，通知被告終止上開委任關係，並請求返還上開之書據文
    件，惟被告於收受送達後仍未置理，乃提起本訴，並為先位
    訴之聲明：被告乙○○應返還台北縣政府工務局85淡建字第
    429 號建築執照正本及如附表所示之文件；備位訴之聲明：
    如主文所示。
二、被告則以：本件係因原告本身財務困難，故依系爭建照執照
    所為之開發案自87年間停工至今，嗣後，原告有意繼續推動
    上開之建築案，遂經訴外人丙○○介紹被告新祥記公司承攬
    該案，經原告同意後，約定將承造人變更為被告新祥記公司
    ，故於92年 8月15日由原告出具「起造人同意書」、原承造
    人宏得營造工程有限公司出具「承造人放棄承攬同意書」、
    被告新祥記公司出具「新承造人承攬同意書」，92 年8月22
    日被告新祥記公司即派當時任職於公司之被告乙○○代表被
    告新祥記公司前去取得辦理承造人變更應備之文件，孰知申
    請時始知因建築執照上起造人負責人記載為原告前負責人甲
    ○○○，而當時原告負責人已變更為張清德，依台北縣政府
    工務規定，必須先辦理起造人負責人變更後才能再辦承造人
    變更，故被告新祥記公司乃於93年 6月14日以存證信函催促
    原告先辦理起造人負責人變更，然原告當時之負責人張清德
    卻拒絕辦理，致被告公司無法完成變更承造人之手續，是以
    ，無法辦理完成實非可歸責於被告公司，且兩造間係因承攬
    關係而變更承造人之舉，此為承攬約定之一，非因委任關係
    而變更承造人，今既可歸責於原告公司，原告自無終止承攬
    關係之權利，更因非委任關係，更無終止委任契約之可言。
    再者，被告乙○○於簽收文件當時為新祥記公司之職員，此
    為原告所知悉並於起狀中所承認，原告既同意將承造人變更
    為新祥記公司，則新祥記公司之員工前來領取變更文件時，
    就常理而論，應認是員工代表公司領取而非個人，雖被告乙
    ○○係以個人名義簽收，惟原告不應拘泥於文字上之表示，
    而謂被告乙○○受原告委任辦理事務，其委任之說不實至明
    ，並聲明：駁回原告之訴。
四、兩造不爭執之事實：
  (一)原告領有座落於台北縣淡水鎮○○○段224、225、226之1、
    227之1、227之12、228之1、228之 2地號，及台北縣淡水鎮
    ○○○段251、251之1地號等9筆土地經台北縣政府工務局核
    發之85淡建字第429號建照執照正本。
  (二)原告於92年 8月22日將系爭文件交予被告乙○○，由被告乙
    ○○簽名收受，是時被告乙○○為被告新祥記公司之職員，
    系爭文件現由被告新祥記公司持有。
五、本件經依民事訴訟法第271條之1準用第270條之1第1項第3款
    之規定，整理並協議簡化之爭點為：(一)被告乙○○是否代理
    被告新祥記工程股份有限公司領取附表所示之文件？(二)若被
    告乙○○係代理被告新祥記工程股份有限公司領取附表所示
    文件，原告可否以終止委任關係為由，請求返還系爭文件？
    茲將本院之判斷說明如下：
  (一)被告乙○○係代理被告新祥記公司領取系爭文件：
   1原告雖以被告乙○○領取系爭文件時僅以個人名義簽名（見
    卷內第 7頁收據），主張其僅委任被告乙○○辦理，惟查：
    依原告於93年 7月12日發予被告乙○○及被告新祥記公司之
    存證信函（見卷內第9頁），即知原告將系爭文件交予被告
    乙○○之目的，主要在於將承造人變更為被告新祥記公司，
    經參考系爭文件為變更承造人所需；原告於將系爭文件交付
    予被告乙○○時，被告乙○○為被告新祥記公司之職員（為
    原告所不爭執，見卷內第5頁第5行）；及一般公司職員通常
    不得另受他公司委託替他公司辦理事務等常情，即堪認被告
    乙○○並非以個人地位領取系爭文件。
   2原告雖另以系爭文件中之委託書（見卷內第33頁）僅由被告
    乙○○擔任受託人，主張僅委託被告乙○○辦理承造人變更
    程續云云，然查：上述委託書載明被告乙○○同時亦受被告
    新祥記公司之委託辦理承造人變更程序，則於被告乙○○為
    被告新祥記公司職員之情形下，前述委託書，顯係原告為辦
    理承造人變更所出具予被告新祥記公司，並由被告新祥記公
    司指定被告乙○○全權負責辦理，否則原告為何不委託其公
    司職員辦理而需委託受僱於被告新祥記公司之被告乙○○辦
    理？是以，本院自不得憑上述委託書即遽認被告乙○○簽收
    系爭文件係基於其個人目的所為，並認委任關係存在於原告
    與被告乙○○之間。
  (二)原告已終止其與被告新祥記公司間之委任關係：
   1被告新祥記雖辯稱其與原告有承攬契約存在，惟就承攬契約
    之重要事項（如工作天，如何計價）等，迄至言詞辯論終結
    時止，均無法具體舉證說明，是以其上述辯解，即顯不可採
    。
   2又按「當事人之一方得任意終止委任契約。」民法第 549條
    第 1項定有明文。查：本件不論依上述委託書之明文，及變
    更承造人申報書（見卷內第32頁），主要均僅在於變更承造
    人，是原告與被告新祥記公司間僅成立委任契約，而委任契
    約之內容在於辦理承造人變更，即足堪認定。而原告已於93
    年 7月12日發函被告新祥記公司終止兩造間之委任契約等情
    ，復為被告新祥記公司所不爭執，準此，即堪認原告與被告
    新祥記公司間之委任關係，已合法終止。
六、綜上所述，被告乙○○係為被告新祥記公司領取系爭文件，
    原告與被告新祥記公司間之委任關係已合法終止等情，均足
    堪認定，從而，原告先位請求被告乙○○應返還系爭文件，
    即無理由，應予駁回；至其備位請求依民法第 263條準用同
    法第259條第1款之規定，判決主文所示，為有理由，應予准
    許。
七、訴訟費用負擔之依據：民事訴訟法第79條。
中　　華　　民　　國　　94　　年　　8 　　月　　12　　日
                    民事第六庭    法　官　詹駿鴻
以上正本係照原本作成
如對本判決上訴，須於判決送達後20日內向本院提出上訴狀
中　　華　　民　　國　　94　　年　　8 　　月　　12　　日
                      　　　　　　書記官　官碧玲
